【裁判字號】    99,簡,33
【裁判日期】    990607
【裁判案由】    申報公職人員財產
【裁判全文】
臺北高等行政法院判決
                                        99年度簡字第33號
原      告  甲○○
被      告  法務部
代  表  人  乙○○○○○○住同上
上列當事人間申報公職人員財產事件，原告不服行政院98年11月
19日院臺訴字第0980096586號訴願決定，提起行政訴訟，本院判
決如下：
    主      文
訴願決定及原處分均撤銷。
訴訟費用由被告負擔。
    事實及理由
一、程序事項：
  (一)本件因屬不服行政機關所為罰鍰處分而涉訟，其標的金額為
    新臺幣（下同）3 萬元，係在40萬元以下，依民國99年1 月
    13日修正公布，同年5 月1 日施行之行政訴訟法第229 條第
    1 項第1 款、第2 款規定，應適用簡易程序，並依同法第23
    3 條第1 項規定，得不經言詞辯論判決。
  (二)本件被告機關代表人於起訴時為王清峰，訴訟繫屬中變更為
    曾勇夫，經具狀承受訴訟，於法核無不合，應予准許。
二、事實概要：
    原告於95年間係財政部臺灣省中區國稅局秘書室股長，為行
    為時公職人員財產申報法第2 條第1 項第11款規定應申報財
    產之人員，於95年申報財產時，漏報配偶莊振村之股票計台
    灣苯乙烯工業股份有限公司( 下稱台苯) 股票97股、大眾全
    球投資控股股份有限公司( 下稱大眾控股) 股票10,479 股
    、聯華電子股份有限公司( 下稱聯電)349股，共10,925股（
    原處分書誤將台苯股溢列44股，致總股數誤計為10,969股）
    ，經被告認原告故意申報不實，乃依行為時公職人員財產申
    報法第11條第1 項後段、行政罰法第8 條及第18條規定，以
    98年7 月9 日法財申罰字第0981108274號處分書（下稱原處
    分）處原告罰鍰3 萬元。原告不服，提起訴願，經決定駁回
    ，遂提起本件行政訴訟。
三、原告起訴略以：
  (一)原告或有疏於查證之疏失，但並非故意申報不實：
    原告僅申報配偶於新光證券帳戶內之股票，而漏未申報配偶
    於太平洋證券帳戶內之股票，係因太平洋證券帳戶內股票為
    零股或變更交易方式而無法正常交易之股票10,925股，市價
    僅1 萬多元，原告配偶將之視為壁紙，而忽略其存在，致未
    告知原告申報，原告完全不知該等股票存在。又該等股票係
    原告配偶所有，未經配偶告知或同意，原告既無調查配偶財
    產之權利，自無從得知該等股票之存在，復因該等股票總值
    僅佔已申報股票總值之0.2 ％，實在微乎其微，原告自然不
    疑有它。原告確實曾向配偶查詢股票餘額，只是原告配偶將
    價值甚低且無法正常交易之股票視為壁紙忘記其存在，故未
    告知原告申報，原告配偶既已告知申報99.8％之股票，原告
    又豈會懷疑尚有0.2 ％不甚值錢且無法正常交易之股票尚未
    申報；原告或有疏於查證之疏失，但並無故意申報不實。
  (二)公職人員財產申報法第11條第1 項後段之處罰以「故意」為
    限，即財產申報義務人明知其財產資訊為不實而申報，或預
    見其財產申報不實，而該不實結果之發生不違背其本意而言
    ；如並非明知申報之財產資訊為不實，或非有意發生申報不
    實結果，或未預見申報之資訊為不實，或申報不實之結果並
    非無違其本意者，即使申報義務人非無過失，亦不得以故意
    申報不實之違法責任相繩。故如行為人對於申報不實之結果
    並無預見，而未採取其他可以避免發生不實申報結果之方法
    時，僅能以行為人違反相當查證義務，而論以過失之責。被
    告既認原告未盡相當查證義務致生申報不實結果，僅能認原
    告有疏未查證之過失，並無間接故意，遑論直接故意。
  (三)原告並無隱匿財產而故意申報不實之動機及必要：
    96年修正前公職人員財產申報法第11條並未區分隱匿財產而
    申報不實之行為，以及其他不實申報行為，故修正前公職人
    員財產申報法第11條後段所稱故意申報不實，自然隱含意圖
    隱匿財產之判斷；所隱匿之財產，性質上應屬來源不正或可
    疑之財物，且該等財產有隱匿之可能，始有以不實申報隱匿
    之必要。原告自擔任公職，深知政風機關有權查調申報人之
    存款資料，如有申報不實，必然會被發現，故無故意申報不
    實之可能。本件漏報之股票市值僅1 萬多元，又因無法正常
    交易，其買賣交易程序較一般股票更為麻煩，故將該等投資
    失利股票視為壁紙，乃人之常情；原告配偶因遺忘該等壁紙
    股票，致漏未告知原告應予申報，絕非原告故意申報不實。
    且被告未曾提出任何證據以證明原告有「預見申報不實結果
    發生而不違原告本意」之情事，即逕以虛擬懸揣之方式，將
    未必故意從推定適用擴張至擬制適用，使客觀規範秩序全然
    崩潰；被告主張原告有未必故意，則就此消極要件應由被告
    舉證，而非空口白話即提出質疑。
  (四)雖被告認有價證券餘額之查詢並非難事，但原告與配偶均不
    知可至集保機構查詢股票餘額；又為何未盡詳實檢查義務而
    漏報，即可直接構成故意申報不實？此種見解違反法律解釋
    之基本原則，實不足採；如為達成「嚴格懲罰任何申報不實
    行為」之目標，自應修法改為過失責任。依訴願決定理由，
    只要申報之財產不正確，即構成故意申報不實，不可能存有
    過失申報不實之情形，完全曲解故意行為之概念範圍；訴願
    決定另稱原告應詳閱相關規定，並確實查詢配偶於申報日之
    股票餘額，且有客觀書面資料做形式上查證，俾便正確申報
    ，始得謂善盡財產申報之法定義務且符合公職人員財產申報
    之立法意旨及相關規定云云，實則，相關法令並未課予申報
    人如此嚴格義務，訴願決定顯已逾越法律解釋之正當範圍等
    情。並聲明求為判決撤銷訴願決定及原處分。
四、被告則抗辯略以：
  (一)被告以原告於95年定期申報財產時，其配偶名下有價證券總
    額已達100 萬元之應申報標準，惟漏報配偶名下股票台苯97
    股、大眾控股10,479股、聯電349 股，故意申報不實，依修
    正前公職人員財產申報法第11條第1 項後段規定處罰鍰3 萬
    元，惟考量原告漏報前揭有價證券，係因誤解漏報之股票股
    價較低或較少即無庸申報，屬違法性錯誤，爰依行政罰法第
    8 條及第18條之規定酌減，處罰鍰3 萬元，應屬合法妥當，
    合先敘明。
  (二)公職人員、配偶及未成年子女之所有應申報財產，應一併申
    報，有價證券類總額達100 萬元以上者，應將各筆有價證券
    逐一申報，修正前公職人員財產申報法第5 條及修正前同法
    施行細則第19條第1 項第1 款分別定有明文。原告確有申報
    不實情事，有原告95年度申報表、臺灣集中保管結算所股份
    有限公司96年3 月26日保結申字第0960016329號函查詢資料
    在卷可稽。
  (三)公職人員財產申報法要求公職人員申報財產之規範目標，最
    低限度即是要求擔任特定職務之公職人員，其個人、配偶及
    未成年子女之財務狀況可供公眾檢驗，進而促進人民對政府
    施政廉能之信賴，然民眾並無查核公職人員所申報財產內容
    是否正確之權力，又受理申報機關僅能在有限之人力、物力
    下進行一定比例之實質審查，是以申報人有應詳細查詢，據
    實申報之義務，公職人員若未能確實申報財產狀況，即使其
    財產來源正當，或並無隱匿財產之意圖，無論其申報不實係
    基於直接故意或間接故意，均符公職人員財產申報法「故意
    申報不實」違章行為之「故意」要件，縱無貪污或隱匿財產
    之意圖，仍難解免申報不實之處罰，此有最高行政法院96年
    度判字第856 號判決可資參照。
  (四)按「有價證券」應將上市、上櫃股票及未上市、未上櫃股票
    全部列入，其價額計算方式以票面價值計算，修正前公職人
    員財產申報法施行細則第19條第3 項，修正前公職人員財產
    申報表填表說明貳、各別事項第9 點分別定有明文。原告配
    偶之有價證券類總額既達100 萬元申報標準，則不論其股票
    市價多少或能否正常交易，均應將各筆有價證券逐一申報；
    況有價證券餘額之查詢並非難事，僅須積極將證券存摺登簿
    或向證券公司、集中保管機構查詢即可得知。本件申報日既
    為95年12月7 日，原告自應確實查詢其配偶於申報日之財產
    狀況，且應依客觀之書面資料作形式上查證（如親自核對明
    細或電話查詢），始得謂已善盡申報財產之法定義務。其自
    認股票市價低、不能正常交易之股票毋庸申報，係誤解公職
    人員財產申報法規定，與故意之成立無涉，應可認定原告主
    觀上對於可能構成行政違章之漏報情事，具有預見其發生而
    其發生並不違背其本意之間接故意存在等語。並聲明求為判
    決駁回原告之訴。
五、本件兩造爭執要點為原告漏報其配偶上開股票，是否屬於故
    意申報不實之行為？
六、按行為時公職人員財產申報法第11條第1 項規定：「公職人
    員明知應依規定申報，無正當理由不為申報，處新臺幣6 萬
    元以上30萬元以下罰鍰。其故意申報不實者，亦同。」足見
    申報不實之處罰係以行為人主觀上有故意為其成立之要件。
    所謂故意可分直接故意與間接故意，前者乃謂行為人對於違
    反法秩序之構成要件事實，明知並有意使其發生；後者則指
    行為人預見違反法秩序之構成要件事實可能發生，其發生並
    不違背其本意，而任其發生，惟行為人雖預見其可能發生，
    但誤信其不發生，則屬有認識之過失，尚與間接故意有別。
    是以行為人必須容任違反行政法上義務之客觀構成要件發生
    且其發生不違背其本意，始能成立間接故意，否則，雖有預
    見其可能發生，但主觀上並不欲其發生，則屬過失之範疇。
    又行為人主觀上有無故意之意思，應綜合客觀上之證據資料
    以認定之，倘缺乏證據足以證明，即應為行為人有利之認定
    。
七、經查：
  (一)原告於95年間任職財政部臺灣省中區國稅局秘書室股長，為
    依行為時公職人員財產申報法第2 條第1 項第11款規定應申
    報財產之人員，其於95年申報財產時，漏報配偶莊振村之股
    票計台苯97股、大眾控股10,479股、聯電349 股，共10,925
    股，經被告審認原告係出於故意申報不實，而以原處分裁處
    罰鍰3 萬元等情，固有卷附原告填具之95年公職人員財產申
    報表( 見原處分卷第10至15頁) 、原告配偶莊振村94年度綜
    合所得稅各類所得資料及財產歸屬資料清單（見原處分卷第
    18、19頁）、臺灣集中保管結算所股份有限公司96年3 月26
    日保結申字第0960016329號函及附件保管帳戶客戶餘額表（
    見原處分卷第27至29頁）可稽，堪認無訛。
  (二)被告審認原告漏報上開股票構成故意申報不實，予以裁罰，
    所持理由無非以原告應盡據實申報之義務，於申報前未確實
    查詢其配偶之有價證券餘額，即逕予填報，致生申報不實之
    結果，其主觀認知上對於可能構成行政違章之漏報情事，具
    有預見其發生，而其發生並不違背其本意，故有間接故意為
    其主要論據。然揆諸原告於95年申報財產時，已詳載其本人
    及配偶之土地、房屋、汽車、存款及配偶之股票瀚宇彩晶股
    份有限公司1,060,000 股、每股票面價額6 元、總額6,360,
    000 元及中華開發金融控股股份有限公司340,000 股、每股
    票面價額10元、總額3,400,000 元，除漏列其配偶上揭之台
    苯97股、大眾控股10,479股、聯電349 股，共10,925股之股
    票外，並無其他不實填報之情形。參諸原告就其配偶全部之
    股票，已填報者之面額價值達9,760,000 元，而漏報部分僅
    為10,925股，況且如依卷附原告申報財產時即95年12月7 日
    之股市交易資訊表所示收盤價( 原處分卷第39至41頁) ，核
    計各該漏報股票之總價值不過55,089元【計算式：台苯97股
    約值1,373 元(97 ×14.15 ＝1,373)、大眾控股10,479股約
    值46,527元(10,479 ×4.44＝46,527) 、聯電349 股約值
    7,189 元(349×20.6＝7,189)，共55,089元】。衡情原告申
    報時既已填報鉅額價值之股票，尚難推認其對於上開不足以
    影響總財產價值輕重之股票有任何故意漏列之動機、意圖或
    目的。再衡之原告配偶所持有之聯電與台苯之股數依序為34
    9 股及97股，價值各僅7,189 元與1,373 元，係屬零散股票
    無訛，其交易與否，明顯不能增損總財產之價值，而大眾控
    股雖有10,479股，但觀其自原告申報當年即95年12月1 日迄
    申報當日(12 月7 日) 止之收盤價（原處分卷第44頁）不過
    4 至5 元之譜，遠低於面額，總值約合4 萬餘元，顯然屬於
    無交易實益之股票至明。則原告陳稱：渠係因各該類股票或
    屬零股，或變更交易方式而無法正常交易之低價值股票，被
    原告配偶已視同壁紙，而忽略其存在，致未告知原告，原告
    申報時完全不知有該等股票存在，致漏報上開總值佔0.2 ％
    之股票乙節，堪認信實可採。又原告徒憑其配偶告知之財產
    狀況，據以申報，而未責其提供證券存摺登簿或證券公司、
    集中保管機構出具之有價證券餘額資料以比對實情，固略欠
    嚴謹，然原告上開主張各節，衡情論理要非不可能，無違經
    驗法則與論理法則，難認係杜撰卸責之詞，要不能因其缺乏
    認知，疏於警覺，即謂其係明知並有意申報不實。再者，原
    告漏報之股票皆屬其配偶所有，原告並無管理、支配權限，
    殊無從認定原告事實上已知悉配偶持有該等漏報之股票，而
    故意不實申報，尤不能僅因該漏報情形可預為避免，即率斷
    原告已預見申報不實之結果可能發生，卻故意不查證，而草
    率、僥倖從事，主觀上有即令發生不實之結果亦在所不惜之
    意欲。是以被告認定原告上開申報不實之行為，符合間接故
    意之構成要件，難認與法理相合，容欠允洽，不能採取。
八、綜上所述，本件尚乏證據足以證明原告係故意申報不實，原
    處分依前引公職人員財產申報法第11條第1 項之規定予以處
    罰，認事用法自有違誤，訴願決定未予糾正，亦有不合，原
    告訴請撤銷，為有理由，應予准許。
據上論結，本件原告之訴為有理由，爰依行政訴訟法第195 條、
第98條第1項前段、第233條第1項判決如主文。
中    華    民    國    99    年    6     月    7     日
                    臺北高等行政法院第二庭
                                    法  官  蔡  紹  良
上為正本係照原本作成。
本件以訴訟事件所涉及之法律見解具有原則性者為限，始得於本
判決送達後20日內向本院提出上訴狀並表明上訴理由，如已於本
判決宣示後送達前提起上訴者，應於判決送達後20日內補具上訴
理由（均按他造人數附繕本），且經最高行政法院許可後方得上
訴。
中    華    民    國    99    年    6     月    7     日
                                    書記官  林  俞  文

司法院資訊處製作；財團法人民間司法改革基金會備份。
